最高法院民事判決　　　　　　九十六年度台上字第一一九二號
上　訴　人　甲 ○ ○
法定代理人　地 ○ ○
訴訟代理人　陳 宏 瑄律師
被 上訴 人　乙 ○ ○
　　　　　　丙 ○ ○
　　　　　　戊 ○ ○
　　　　　　丁 ○ ○
　　　　　　己 ○ ○
　　　　　　庚 ○ ○
　　　　　　辛 ○ ○
　　　　　　壬 ○ ○
　　　　　　癸 ○ ○
　　　　　　子○○○
　　　　　　丑 ○ ○
　　　　　　寅 ○ ○
　　　　　　卯 ○ ○
　　　　　　辰 ○ ○
　　　　　　巳 ○ ○
　　　　　　午 ○ ○（原名劉季霞）
　　　　　　未 ○ ○
　　　　　　申 ○ ○
　　　　　　酉 ○ ○
　　　　　　戌 ○ ○
　　　　　　亥 ○ ○
　　　　　　天 ○ ○
上列當事人間請求返還不當得利等事件，上訴人對於中華民國九
十五年十一月十四日台灣高等法院第二審更審判決（九十四年度
上更(一)字第二六號），提起上訴，本院判決如下：
    主  文
原判決廢棄，發回台灣高等法院。
    理  由
本件上訴人主張：坐落於新竹縣北埔鄉○○段內大坪小段三六之
五四、三六之七二、三六之七九、三六之八○、三六之八一、三
六之八二、三六之八三地號等七筆土地（下稱系爭七筆共有土地
），原為伊與已逝訴外人徐阿泉、莊魏辛妹、宋燕謀所共有。日
據時期昭和十九年間（民國三十三年），徐阿泉、莊魏辛妹等父
女訴請分割上開共有土地，經日據時期之台灣新竹地方法院（下
稱新竹地院）以昭和十九年合民字第六號民事判決（下稱系爭日
據時期判決）准予分割之後，徐阿泉、莊魏辛妹於民國三十六年
二月六日持該判決向地政機關辦理共有物分割登記，取得系爭三
六之五四、三六之七二地號土地所有權全部，伊與宋燕謀則取得
系爭三六之七九、三六之八○、三六之八一、三六之八二及三六
之八三地號土地所有權全部，應有部分比例為五比一；嗣系爭三
六之八三地號土地，經耕者有其田政策分割放領部分土地後，僅
留存分割後新編之同小段三六之一三三、三六之一三六及三六之
一四○地號土地（下與前四筆土地合稱系爭三六之七九地號等七
筆土地）予原共有人。詎系爭三六之七九地號等七筆土地竟仍登
記徐阿泉、莊魏辛妹為共有人，被上訴人為徐阿泉之繼承人，尚
未就徐阿泉不當獲得之系爭三六之七九地號等七筆土地應有部分
辦理繼承登記。莊魏辛妹之繼承人為戊○○、己○○、庚○○、
辛○○、壬○○、癸○○等六人，已由戊○○、庚○○辦理繼承
登記各取得應有部分百分之七，嗣戊○○於八十三年間將所取得
系爭三六之八一、三六之八二、三六之一三六及三六之一四○地
號土地之應有部分出賣予訴外人吳春謀，現僅為系爭三六之七九
、三六之八○、三六之一三三地號土地之共有人等情，爰依民法
不當得利及所有物返還請求權之法律關係，求為命：(一)被上訴人
將系爭三六之七九地號等七筆土地以徐阿泉名義登記，權利範圍
皆為五十分之七之所有權，辦理繼承登記後，並均將權利範圍六
十分之七移轉登記與上訴人，(二)庚○○將前開土地之權利範圍均
為一百二十分之七移轉登記與上訴人，(三)戊○○將系爭三六之七
九、三六之八○、三六之一三三地號土地之權利範圍均為一百二
十分之七移轉登記與伊之判決（第一審為上訴人敗訴之判決，上
訴人聲明不服，並於原審言詞辯論時，捨棄不當得利訴訟標的之
法律關係）。
被上訴人則以：對照系爭三六之五四、三六之七二地號土地新、
舊登記簿謄本，徐阿泉、莊魏辛妹係基於分割及買賣原因而取得
上開二筆土地全部，該二人係合法取得，並非如上訴人所言，依
共有物分割登記誤得而來，且依土地法第四十三條規定，土地登
記具有絕對效力，上訴人始終未提出系爭日據時期判決以實其說
，顯未盡其應負之舉證責任。又系爭三六之五四、三六之七二地
號土地面積合計為九萬八千八百四十七平方公尺，而系爭七筆共
有土地之面積合計為三十六萬九千二百九十一平方公尺，以徐阿
泉、莊魏辛妹之應有部分均為百分之十四計算，該二人就系爭七
筆共有土地應有部分之面積均為五萬一千七百點七四平方公尺，
合計為十萬三千四百零一點四八平方公尺，與系爭三六之五四、
三六之七二地號土地面積合計為九萬八千八百四十七平方公尺比
較，相差四千五百五十四點四八平方公尺，非如上訴人所言之約
略相等。況上訴人之請求權已因逾十五年而罹於時效消滅等語，
資為抗辯。
原審將第一審所為上訴人敗訴之判決予以維持，駁回上訴人之上
訴，無非以：查上訴人主張其與徐阿泉、莊魏辛妹、宋燕謀原為
系爭七筆共有土地之共有人，應有部分依序為百分之六十、百分
之十四、百分之十四、百分之十二，其中系爭二六之五四、三六
之七二地號土地，於三十六年二月六日經共有物分割登記，由徐
阿泉、莊魏辛妹取得該二筆土地所有權全部，而系爭三六之八三
地號土地，因政府實施耕者有其田政策分割放領部分土地後，僅
留存分割後新編之同小段三六之一三三、三六之一三六及三六之
一四○地號土地予原共有人，至今系爭三六之七九地號等七筆土
地仍登記徐阿泉、莊魏辛妹為共有人等情，固為被上訴人所不爭
。惟依上訴人聲請向新竹地院及財團法人新竹縣五峰景德會（下
稱五峰景德會）調取系爭日據時期判決書，均據其函復查無該判
決書，即依五峰景德會檢附徐阿泉、莊魏辛妹為原告之日據時期
起訴狀所載該二人僅係起訴請求分割系爭三六之五四、三六之七
二、三六之七九、三六之八○、三六之八一地號土地，並不包含
系爭三六之八二、三六之八三等地號土地，則上訴人主張系爭七
筆共有土地及同段之系爭三六之八四地號土地均經系爭日據時期
判決分割之情，已非無疑。且上訴人提出之新竹地院登記受附簿
，係屬法院受理登記案件之繫屬紀錄，並非地政機關辦理土地物
權登記之資料，要難以該登記受附簿之記載，遽認徐阿泉、莊魏
辛妹係以單獨申請方式而辦理系爭三六之五四、三六之七二、三
六之八四地號土地之共有物分割登記，遑論上開法院登記受附簿
之「申請人」欄係記載「徐阿泉、宋燕謀」，並非徐阿泉、莊魏
辛妹。況案件受理後，仍有成立和解、調解、甚至撤回起訴而另
行協議分割之可能，亦無從以該受附簿之繫屬記載，遽予推斷案
件起訴後，業經法院判決之情事。次依上訴人提出系爭七筆共有
土地登記簿所載面積計算結果，系爭三六之五四、三六之七二地
號土地面積合計為九萬八千八百四十七平方公尺，而徐阿泉、莊
魏辛妹二人就系爭七筆共有土地應有部分（各百分之十四）之面
積合計為十萬三千四百零一點四八平方公尺，系爭三六之八四地
號土地面積為六千一百四十九平方公尺，則系爭三六之五四、三
六之七二、三六之四八地號等三筆土地面積總和為十萬四千九百
九十六平方公尺，相較該二人就系爭七筆共有土地及系爭三六之
八四地號土地之應有部分面積合計為十萬五千一百二十四平方公
尺，仍相差一百二十八平方公尺。是上訴人主張該一百二十八平
方公尺係合理範圍之誤差，並認徐阿泉、莊魏辛妹分割後就系爭
三六之七九、三六之八○、三六之八一、三六之八二及三六之八
三地號土地已無應有部分，要屬無據。另就五峰景德會八十三年
度第一次信徒常會會議紀錄全文觀之，五峰景德會主張系爭七筆
共有土地應有部分係信徒捐贈予五峰景德會，而信託登記為上訴
人名義，且上訴人已就其中系爭三六之七九、三六之八○、三六
之八一、三六之八二等四筆土地之應有部分無條件贈與五峰景德
會，其餘三六之一三三、三六之一三六、三六之一四○等地號土
地之應有部分由上訴人管理人蓋章於所有權移轉申請書迄未提出
，嗣五峰景德會業陸續價購宋燕謀、徐阿泉、莊魏辛妹就系爭三
六之七九地號等七筆土地之應有部分，僅餘庚○○持有之應有部
分百分之七未解決等情，雖有上開會議紀錄後附五峰景德會所持
共有土地明細及土地所有權登記聲請書、贈與契約書可參。然五
峰景德會就上訴人主張徐阿泉、莊魏辛妹對於系爭七筆地號土地
已無應有部分一節，與上訴人利害與共。再依證人即八十三年間
擔任五峰景德會會計，亦即製作上開會議紀錄後附五峰景德會所
持共有土地明細之陳華英、五峰景德會第三屆總幹事李增豐等證
詞可得，上訴人主張系爭日據時期判決確係存在之情，尤屬不能
證明。從而，上訴人依民法第七百六十七條規定，請求被上訴人
將系爭三六之七九地號等七筆土地為繼承登記，並分別為上開聲
明之移轉登記，即非有據，不應准許等詞，為其判斷之基礎。
惟查原審既綜觀五峰景德會八十三年度第一次信徒常會會議紀錄
等書證，認定五峰景德會主張系爭七筆共有土地應有部分係信徒
捐贈予該會，而信託登記為上訴人名義，上訴人已就系爭三六之
七九、三六之八○、三六之八一、三六之八二等地號土地應有部
分贈與五峰景德會，其餘三六之一三三、三六之一三六、三六之
一四○等地號土地應有部分由上訴人管理人蓋章於所有權移轉申
請書迄未提出，嗣五峰景德會並陸續價購宋燕謀、徐阿泉、莊魏
辛妹就系爭三六之七九地號等七筆土地之應有部分，僅餘庚○○
百分之七應有部分未解決，似見徐阿泉、莊魏辛妹就系爭三六之
七九地號等七筆土地無應有部分。果爾，則能否逕以上訴人主張
徐阿泉、莊魏辛妹對系爭三六之七九等七筆地號土地無應有部分
，因五峰景德會與上訴人利害與共，遽為其不利之論定，已滋疑
問。又被上訴人戊○○於原審並提出「聲訴狀」，陳稱：系爭三
六之七九地號等七筆土地，業於八十二年五月六日在新竹地院公
證處公證捐贈與五峰景德會（八十二年度公字第一七四七號）等
語，被上訴人乙○○亦於原審指稱：「我是徐阿泉的長子，徐阿
泉的土地，我們都沒有繼承，是贈與給另一家廟宇」云云（分見
原審更(一)字卷(一)三五、三六、一三四頁），則上訴人主張徐阿泉
、莊魏辛妹對系爭三六之七九等七筆地號土地已無應有部分，是
否毫無足取？亦非無再進一步推求之必要。次依新竹縣竹東地政
事務所函送原審之系爭三六之七九地號等七筆土地登記簿謄本所
載，系爭三六之七九、三六之八○、三六之八一、三六之八二等
地號土地應有部分五十分之三○，於八十六年五月二十七日登記
為上訴人所有部分，其登記之前手為五峰景德會（該會早於六十
一年五月八日因贈與而取得所有），登記原因為判決回復所有權
；另系爭三六之一三三、三六之一三六、三六之一四○等地號土
地應有部分五十分之三○部分，更於四十二年九月十七日即因分
割轉載登記為上訴人（寺廟甲○○）所有（分見原審上字卷九五
～一二九頁），究竟上訴人與五峰景德會之關係如何？是否如五
峰景德會所指信徒捐贈予該會而信託登記為上訴人名義？此與上
訴人有無本件請求權所關頗切，原審未遑詳為深究，遽行判決，
尤嫌速斷。上訴論旨，執以指摘原判決不當，求予廢棄，不能認
為無理由。又系爭三六之七九地號等七筆土地登記簿謄本共有人
既登記為上訴人名義，甚以「寺廟甲○○」登記，則上訴人是否
僅為「非法人團體」？案經發回，宜併注意斟酌之。
據上論結，本件上訴為有理由。依民事訴訟法第四百七十七條第
一項、第四百七十八條第二項，判決如主文。
中　　華　　民　　國　九十六　年　　五　　月  二十九  日
                      最高法院民事第八庭
                          審判長法官  顏　南　全
                                法官  許　澍　林
                                法官  鄭　傑　夫
                                法官  蘇　清　恭
                                法官  黃　義　豐
      本件正本證明與原本無異
                                      書  記  官
中　　華　　民　　國　九十六　年　　六　　月　　五　　日
                                                H
